【裁判字號】    99,易,1282
【裁判日期】    990811
【裁判案由】    詐欺
【裁判全文】
臺灣高雄地方法院刑事判決              99年度易字第1282號
公  訴  人  臺灣高雄地方法院檢察署檢察官
被      告  乙○○
上列被告因詐欺案件，經檢察官提起公訴（99年度偵字第1344號
、99年度偵字第1352號、99年度偵字第3470號），及移送併辦（
99年度偵字第8296號）本院判決如下：
    主  文
乙○○幫助犯詐欺取財罪，處有期徒刑肆月，如易科罰金，以新
台幣壹仟元折算壹日。
    事  實
一、乙○○可預見一般取得他人金融帳戶使用之行徑，常與財產
    犯罪所需有密切之關聯，可能係為掩飾不法犯行，避免有偵
    查犯罪權限之執法人員循線查緝，以確保犯罪所得之不法利
    益，並掩人耳目，仍基於縱有人以其金融帳戶實施詐欺取財
    犯行，亦不違背其本意之幫助犯意，於民國98年9 月初某日
    ，在高雄市文化中心附近之麥當勞前，將其所申辦之台灣中
    小企業銀行（下稱台灣中小企銀）博愛分行帳號0000000000
    0 號帳戶及中華郵政股份有限公司左營南站郵局（下稱左營
    南站郵局）帳戶00000000000000號帳戶之存摺、提款卡及密
    碼均提供予某姓名年籍不詳，自稱「陳先生」之詐騙集團成
    年成員使用。嗣該詐騙集團成員即與渠所屬集團之其他成員
    共同基於意圖為自己不法所有之犯意聯絡，於下列時、地行
    使詐騙手段：
（一）於98年9 月15日17時許，在雅虎奇摩拍賣網站上以帳號ca
      kb1125名義張貼拍賣SAMSUNGI908 觸控手機1 支之虛偽訊
      息，適戊○○上網瀏覽與之對話，並以新臺幣（下同）1
      萬元價格得標，因而陷於錯誤，於同日19時9 分許以ATM
      匯款1 萬元至乙○○所有之上開左營南站郵局帳戶內，即
      不出貨。
（二）於98年9 月15日17時20分許，冒稱PCHOME拍賣網站人員致
      電甲○○，佯稱其購買卸妝乳付款方式設定有誤，需取消
      分期付款設定云云，再假冒花旗銀行客服人員向甲○○佯
      稱需操作ATM 確認云云，致甲○○陷於錯誤，於同日18時
      19分許，以自動櫃員機匯款2 萬9,989 元至乙○○所有之
      上開台灣中小企銀博愛分行帳戶內。
（三）於98年9 月16日16時許，在雅虎奇摩拍賣網站上以帳號wu
      tsungjay名義張貼拍賣PANASONIC 國際牌DMC-LX3 數位相
      機1 台之虛偽訊息，適丁○○上網瀏覽下標，並以1 萬元
      價格得標，因而陷於錯誤，於同日21時38分許以網路銀行
      匯款1 萬元至乙○○所有之上開左營南站郵局帳戶內，即
      不出貨。
（四）於98年9 月16日17時30分許，在雅虎奇摩拍賣網站上張貼
      拍高爾夫球桿之虛偽訊息，適丙○○上網瀏覽下標，並以
      8,800 元價格得標，因而陷於錯誤，於同日19時4 分許以
      網路行匯款8,800 元至乙○○所有之上開左營南站郵局帳
      戶內即不出貨。
（五）嗣經戊○○、甲○○、丁○○及丙○○發覺有異遂報警處
      理，始循線查獲。
二、案經臺北市政府警察局內湖分局報由臺灣士林地方法院檢察
    署呈請臺灣高等法院檢察署核轉臺灣高雄地方法院檢察署、
    臺中縣警察局太平分局、高雄市政府警察局左營分局報請臺
    灣高雄地方法院檢察署檢察官偵查起訴，及台北縣政府警察
    局中和第二分局報請臺灣板橋地方法院檢察署呈請臺灣高等
    法院檢察署核轉臺灣高雄地方法院檢察署檢察官移送併辦。
    理  由
一、證據能力部分：
    本判決所引之傳聞證據，當事人均同意列為證據，本院審酌
    上開證據之取得過程並無瑕疵，又與待證事實具有關聯性，
    證明力亦非明顯過低，採為本案證據具有適當性，依刑事訴
    訟法第159 條之5 第1 項規定，得為證據。
二、訊據被告乙○○固坦承將上開臺灣中小企銀及郵局帳戶之金
    融卡及密碼交付並告知予真實姓名年籍不詳，自稱「陳先生
    」之成年男子之事實，惟矢口否認有幫助詐欺之犯意，辯稱
    ：其於98年9 月初，看自由時報刊登之業務求職廣告在應徵
    推廣玩具之業務，便以公共電話撥打廣告上所示電話與對方
    聯絡，對方表示要約在高雄市文化中心麥當勞附近，到時會
    派專員「陳先生」來面試，並要求我當天交付臺灣中小企銀
    及郵局帳戶之存摺、提款卡、密碼作為薪資入帳之用云云。
    惟查：
（一）上開臺灣中小企銀及郵局帳戶係被告所申請開立之事實，
      為被告所供承明確，復有中華郵政股份有限公司高雄郵局
      98年10月14日高營字第0982002643號函、臺灣中小企銀博
      愛分行98年10月2 日博愛字第9800446 號函所附之開戶基
      本資料（警一卷第18-21 頁，偵一卷第14-18 頁）附卷可
      佐。被害人戊○○、丁○○、丙○○受詐騙而分別匯款1
      萬元、1 萬元、8,800 元至上開被告所申辦之左營南站郵
      局之帳戶、被害人甲○○受詐騙而匯款29,989元至上開被
      告所申辦之臺灣中小企銀之帳戶等情，業據證人即被害人
      戊○○、甲○○於警詢中、證人即被害人丁○○、丙○○
      於警詢及偵訊中（警一卷第4-5 頁，警二卷第10-11 頁，
      偵一卷第5-7 頁、第35-36 頁，偵六卷第4 頁）指訴明確
      外，並有中華郵政股份有限公司高雄郵局98年10月14日高
      營字第0982002643號函、第0982 002640 號函所附之開戶
      申請書及交易明細表、被害人丁○○提出之網路轉帳畫面
      、雅虎奇摩拍賣決標畫面及賣方聯絡資料、MSN 對話紀錄
      、兆豐國際商業銀行自動櫃員機交易紀錄表、臺灣中小企
      業銀行博愛分行98年10月2 日博愛字第9800446 號函所附
      之交易明細及基本資料、被害人戊○○提出之日盛銀行帳
      戶、雅虎奇摩拍賣網站結標畫面及賣方聯絡資料、網路轉
      帳畫面、臺灣高雄地方法院檢察署公務電話紀錄、中國信
      託商業銀行自動櫃員機交易紀錄表、被害人丙○○提出之
      雅虎奇摩拍賣資料、得標通知、賣方聯絡資料及商品照片
      、臺北市政府警察局內湖分局大湖派出所受理詐騙帳戶通
      報警示簡便格式、受理各類案件紀錄表、受理刑事案件報
      案單及內政部警政署反詐騙案件紀錄表、臺北市政府警察
      局內湖分局康寧派出所受理詐騙帳戶通報警示簡便格式、
      受理各類案件紀錄表、受理刑事案件報案單及內政部警政
      署反詐騙案件紀錄表、臺中縣政府警察局太平分局新平派
      出所受理詐騙帳戶通報警示簡便格式、受理各類案件紀錄
      表、受理刑事案件報案單及內政部警政署反詐騙案件紀錄
      表、臺北縣政府警察局中和第二分局中原派出所受理詐騙
      帳戶通報警示簡便格式、受理各類案件紀錄表、受理刑事
      案件報案單及內政部警政署反詐騙案件紀錄表各1 份（警
      一卷第11-15 頁、第17頁、第18-2 1頁，警二卷第12-15
      頁、第16-28 頁、第29-32 頁，偵一卷第14-18 頁、第
      21-25 頁、第26-29 頁，偵五卷第10頁、第11-14 頁、第
      15頁、第16-25 頁、36頁、第41-42 頁）在卷可稽。是告
      訴人戊○○、甲○○、丁○○、丙○○確有遭詐騙後匯款
      至被告上開郵局及臺灣中小企銀帳戶之事實，應堪認定。
（二）被告雖以應徵工作而交付上開帳戶資料等詞置辯，惟衡諸
      社會常情，應徵工作者，於確定僱用之前，至多只會要求
      出示證件以資確認身分，若公司或機關對於員工薪資之發
      放係採取轉帳方式，亦多半於確定僱用後，方會要求應徵
      者提供金融帳戶之帳號或影印存摺封面提出即可，應無可
      能於尚未確定僱用前，即要求先行提出金融卡，並告知帳
      戶密碼之情形；且薪資轉帳僅需提供單一帳戶即可，被告
      卻同時提出郵局及臺灣中小企銀之帳戶資料，實與一般應
      徵工作之常情有違。再者，被告就該「陳先生」之真實姓
      名及該應徵公司之營業處所一無所悉，僅憑與「陳先生」
      電話聯絡，即率而交付金融卡及告知密碼與對方；且應徵
      工作並非前往該公司營業所面試，反係在出入複雜之速食
      店，更屬乖情悖理。
（三）另被告雖辯稱：我是看自由時報上的廣告去應徵業務，並
      有依報載電話與對方聯絡云云。惟其又稱：我是用公共電
      話與對方聯絡的；當初刊登求職廣告之報紙已經丟棄，圖
      書館也找不到相關資料，無法提出等語（偵二卷第3-4 頁
      ，偵五卷第10頁）。則被告對於其因閱讀報紙廣告應徵工
      作而受騙乙節，無法提出相關資料為證，尚難以其空言所
      辯，即為有利被告之認定。
（四）又目前詐欺取財之人收購或使用人頭帳戶作為出入帳戶，
      並以提款卡提領犯罪所得，以逃避檢警之追緝，乃眾所周
      知之事實，而行騙之人欲提領犯罪所得，除必須擁有該帳
      戶之金融卡外，尚必須知悉金融卡密碼，且為確保該帳戶
      所有權人不會在被害人匯入款項後，突然向金融機構申請
      將該帳戶掛失止付，致渠等無法提領詐騙款項，當先經過
      該帳戶之所有權人事先同意渠等使用，換言之，詐欺取財
      之人不可能任意使用來源不明、拾得或未經帳戶所有權人
      同意渠等使用之金融機構帳戶作為供被詐騙者匯入款項之
      帳戶，以免屆時無法領取詐騙款項，徒勞無功，灼然甚明
      。查被告年紀已46歲，有其年籍資料可憑，且其於本院審
      理中自承曾擔任保全工作，並知悉提款卡配合密碼即可自
      銀行帳戶提領金錢，係屬個人重要金融交易工具，顯見其
      已有相當之社會閱歷，並對於銀行、郵局等金融機構帳戶
      存摺、金融卡及印章事關個人財產權益之保障，其專屬性
      甚高，除非本人或與本人具親密關係者，否則不應隨意將
      其交予他人使用。且任何人均可申請開設金融機構帳戶，
      如無正當理由，應無使用以他人名義所開立帳戶之理，故
      一般人應有妥善保管自身金融機構帳戶資料，以防止他人
      將帳戶供作犯罪工具之用，亦無蒐集他人帳戶使用之理。
      而本件被告於尚未確定遭僱用前，即貿然將自身所有之上
      開左營南站郵局及臺灣中小企銀帳戶之金融卡、密碼交付
      並告知身分不詳之人，對於後續可能之犯罪全然不知等詞
      已難遽信。況縱使其無法確知其所提供之帳戶，係遭他人
      用以對被害人詐欺取財，亦無法確知取得帳戶之人係以何
      種方法於何時地為詐欺取財之具體內容，惟衡諸上開事理
      常情，應認被告對於自己所有之上開帳戶可能被供作財產
      犯罪之工具，應有概括之認識，且可預見其發生，猶仍恣
      意將上開帳戶金融卡、密碼資料交付予姓名年籍不詳之成
      年人，即有幫助該不詳姓名年籍之人利用上開帳戶犯詐欺
      取財罪之不確定故意。
（五）綜上，本案事證明確，被告前開所辯顯係卸責之詞，洵無
      可採，被告犯行堪與認定，應依法論科。
三、按刑法上之幫助犯，係對於犯罪與正犯有共同之認識，而以
    幫助之意思，對於正犯資以助力，而未參與實施犯罪之行為
    者而言（最高法院75年度臺上字第1509號、88年度臺上字第
    1270號判決要旨參照）。如未參與實施犯罪構成要件之行為
    ，且係出於幫助之意思提供助力，即屬幫助犯，而非共同正
    犯。查被告將其所申辦之郵局及臺灣中小企銀帳戶交付詐欺
    集團成員，使渠等得藉此詐欺被害人蔡寶介、甲○○、丁○○、丙○○，被害人並因而匯款至被告所申辦之上開郵局及
    臺灣中小企銀帳戶，是被告所為係參與詐欺取財罪構成要件
    以外之行為，且在無證據證明被告係以正犯而非以幫助犯之
    犯意參與犯罪之情形下，應認其所為係幫助犯而非正犯行為
    。故核被告所為，係犯刑法第30條第1 項前段、第339 條第
    1 項之幫助詐欺取財罪。又按國家之刑罰權係對於每一犯罪
    事實而存在，單一之犯罪事實，實體法上之刑罰權僅有一個
    ，在訴訟法上自亦無從分割，是被告以一幫助行為幫助他人
    連續犯詐欺取財罪，仍僅一幫助行為，應僅論以一幫助詐欺
    取財罪（最高法院95年度台非字第284 號判決意旨參照），
    是被告雖同時提供2 帳戶資料予詐騙集團使用，幫助詐騙集
    團成員先後向被害人4 人詐取財物，惟其僅有一幫助行為，
    自應僅論以一罪。被告幫助他人犯詐欺取財罪，爰依刑法第
    30條第2 項之規定，按正犯之刑減輕之。再併案部分（即幫
    助詐欺丙○○部分）雖未據起訴，惟此部分既與起訴部分有
    實質上一罪之關係，本院自得併予審理，附此敘明。
四、爰審酌被告提供上開帳戶供有詐欺犯意之成員使用，助長詐
    騙財產犯罪之風氣，致被害人受騙而匯款，實為當今社會層
    出不窮之詐財事件所以發生之根源，造成社會互信受損，擾
    亂金融交易往來秩序，影響層面廣泛，且亦因被告提供帳戶
    ，致使執法人員難以追查該詐欺集團之真實身分，所為實屬
    不該，而被告雖非基於直接故意而為本件幫助詐欺之犯行，
    但仍有間接即未必故意，自無從阻免本件犯行之成立，又被
    害人總計因此受騙匯款金額高達58,789元，所為實有不該，
    惟念其前無犯罪紀錄，素行尚佳，及其犯罪動機、手段、目
    的、被害人所受損害等一切情狀，量處如主文所示之刑，再
    斟酌被告為國中畢業，經濟狀況小康等情，併諭知易科罰金
    之折算標準為如主文所示。
據上論斷，應依刑事訴訟法第299 條第1 項前段，刑法第339 條
第1 項、第30條、第41條第1 項前段，刑法施行法第1 條之1 ，
判決如主文。
本案經檢察官陳建宇到庭執行職務。
中    華    民    國    99    年    8     月    11    日
                刑事第十二庭  審判長法  官  黃建榮
                                    法  官  王品惠
                                    法  官  楊珮瑛
以上正本證明與原本無異。
如不服本判決應於收受送達後10日內向本院提出上訴書狀，並應
敘述具體理由；如未敘述上訴理由者，應於上訴期間屆滿後20日
內向本院補提理由書（均須按他造當事人之人數附繕本）「切勿
逕送上級法院」。
中    華    民    國    99    年    8     月    17    日
                                    書記官  郭南宏
附錄本件論罪科刑法條全文
中華民國刑法第339條第1項
（普通詐欺罪）
意圖為自己或第三人不法之所有，以詐術使人將本人或第三人之
物交付者，處五年以下有期徒刑、拘役或科或併科一千元以下罰
金。

司法院資訊處製作；財團法人民間司法改革基金會備份。
